【裁判字號】    97,重上更(三),129
【裁判日期】    971210
【裁判案由】    偽造文書
【裁判全文】
臺灣高等法院刑事判決           97年度重上更(三)字第129號
上  訴  人
即  被  告  丙○○
選任辯護人  陳信亮  律師
上列上訴人因偽造文書暨反訴被告等誣告等案件，不服臺灣士林
地方法院87年度自字第264號，中華民國89年4月6日第一審判決
，提起上訴，經判決後，由最高法院第三次發回更審，本院判決
如下：
    主  文
原判決關於丙○○部分撤銷。
丙○○被訴偽造文書部分無罪；被訴背信、詐欺部分，自訴不受
理。
    理  由
一、自訴意旨略以：被告丙○○與自訴人甲○○、乙○○及許瓊
    文均為被繼承人許丕闢之子女，許丕闢於77年3月22日死亡
    後，被告丙○○與自訴人甲○○、乙○○及許瓊文曾就遺產
    分割事宜達成協議，由丙○○親自撰寫遺產分割協議書，但
    遲未辦理遺產分割，81年6月間某日，被告丙○○以如逾期
    未辦理分割遺產登記會遭罰款云云，並詐稱：「辦理遺產分
    割，一份遺產分割協議書不夠，還要準備幾份，你們先在案
    尾簽名，我再重謄其他份訂在一起送件…」云云，要求自訴
    人甲○○、乙○○及許瓊文在協議書空白尾頁上簽名蓋章，
    自訴人甲○○、乙○○及許瓊文不疑有他，誤認該空白尾頁
    即係舊協議書之尾頁，且丙○○將根據舊協議書之所載內容
    辦理繼承登記，乃同意在該協議書空白尾頁上簽名蓋章，並
    將印鑑章及印鑑證明交予被告丙○○，俾使丙○○持以辦理
    繼承登記，讓丙○○有機可乘霸佔遺產。詎丙○○乃受自訴
    人之委託，竟未依舊協議書內容所載之遺產分割方式辦理繼
    承登記，而於81年6月間某日重新撰寫不實之遺產分割協議
    書，且逾越甲○○、乙○○、許瓊文之前開授權範圍，將新
    協議書之內容與前揭其上已有甲○○、乙○○、許瓊文之簽
    名蓋章之尾頁相結合，並未經甲○○、乙○○、許瓊文3人
    之同意，接續盜用甲○○、乙○○、許瓊文等人之印鑑章，
    蓋在新協議書內容及前揭尾頁間之騎縫處，而以此方式偽造
    遺產分割協議書，並持向臺北市士林地政事務所行使辦理分
    割繼承登記，使該管公務員將此不實之事項，於同年7月14
    日登載於職務上所掌土地登記簿內，而丙○○已違背委託意
    旨，而為自己有利之分配，足以生損害於自訴人甲○○、乙○○及許瓊文及地政機關對於不動產登記管理之正確性，因
    認被告丙○○涉有偽造文書、詐欺得利及背信等罪嫌。
二、按犯罪事實應依證據認定之，無證據不得認定其犯罪事實。
    又不能證明被告犯罪者，應諭知無罪之判決，刑事訴訟法第
    154條第2項、第301條第1項分別定有明文。又按事實之認定
    ，應憑證據，如未能發現相當證據，或證據不足以證明，自
    不能以推測或擬制之方法，為裁判基礎；且認定不利於被告
    之事實須依積極證據，苟積極證據不足為不利於被告事實之
    認定時，即應為有利於被告之認定；另認定犯罪事實所憑之
    證據，雖不以直接證據為限，間接證據亦包括在內，然而無
    論直接證據或間接證據，其為訴訟上之證明，須於通常一般
    之人均不致有所懷疑，而得確信其為真實之程度者，始得據
    為有罪之認定，倘其證明尚未達到此一程度，而有合理之懷
    疑存在而無從使事實審法院得有罪之確信時，即應由法院為
    諭知被告無罪之判決（最高法院40年台上字第86號、30年台
    上字第816號、76年台上字第4986號判例參照）。
三、訊據被告丙○○固坦承新舊協議書之全部內容皆為其所撰寫
    ，並於81年6月29日持新遺產分割協議書向台北市士林地政
    事務所辦理分割繼承登記等情，惟堅詞否認有何前揭偽造文
    書等犯行，辯稱：(一)舊協議書雖為其所撰寫，一式3份，前
    後2頁，第1頁為協議條文，第2頁則為雙方及許瓊文4人簽名
    及載有身分證統一編號、住址等，唯均未用印，亦未載日期
    ，3份均由甲○○保管，但係在自訴人甲○○、乙○○2人脅
    迫下所製作，因對於上訴人明顯不公，故於代辦完稅後拒不
    辦理繼承登記，81年4月間遭地政機關通知逾期未辦理將代
    管，自訴人恐慌乃透過舅父陳維滄向上訴人表示願廢除舊協
    議，改為依兄弟3人平均繼承之原則，另立新協議，上訴人
    乃於81年6月間重新寫新協議書，先由上訴人在第2頁第1行
    簽名用印後，連同填完成之遺產繼承登記申請書之相關書表
    裝入紙袋後託舅舅陳維滄拿給自訴人甲○○、乙○○及許瓊
    文簽名，再連同3人印鑑證明一併帶回交給上訴人辦理繼承
    登記，上訴人亦請伊舅舅將舊協議書拿回來，唯甲○○聲稱
    1份已遺失而僅交付複寫部分之2份舊協議，上訴人以舅父可
    以為證乃不以為意，而由舅父代為收回複寫之舊協議2份，
    連同新協議2份及繼承登記申請書表一併攜回交給上訴人。
    舊協議一式3份，已收回複寫之2份，目前仍由上訴人執有中
    ，餘所謂遺失未收回之1份，於訴訟，始知非但未遺失，反
    係自訴人甲○○耍詐扣留，並於六年後以盜刻之上訴人印章
    使用後，充為證據提起自訴。(二)新協議書是由伊所寫，複寫
    一式2份，1份附於繼承登記申請書一併送地政事務所辦理繼
    承登記，餘1份由上訴人執有，已於87年11月26日庭呈附卷
    等語。是本件應予審酌者厥為新遺產協議書之內容雖為被告
    丙○○所撰寫，究否已為自訴人所同意並委由被告丙○○前
    往辦理繼承登記？
四、被告丙○○與自訴人甲○○、乙○○及案外人許瓊文等人之
    父許丕闢於77年3月22日死亡後，被告丙○○與自訴人甲○○、乙○○及許瓊文曾就遺產分割事宜達成協議，由丙○○
    親自撰寫遺產分割協議書 (即舊協議書)，並針對登記在其
    父親許丕闢名下之財產編列許家之財產清冊等情，業經自訴
    人甲○○、乙○○分別陳明在卷（見原審87年12月28日筆錄
    ），並為被告丙○○所是認，自訴人復庭呈被告丙○○所寫
    之財產清冊乙紙在卷可佐，且嗣經調閱該財產清冊所列不動
    產之建築改良物登記簿、土地登記簿查核無誤，此有台北市
    士林地政事務所88年11月1日北市地三字第8861664800號函
    附之建築改良物登記簿、土地登記簿及建物或土地登記謄本
    數份在卷可佐，此部分堪信為真。
五、本案卷附之新協議書上「甲○○」、「乙○○」及「許瓊文
    」簽名及印文均屬真正（見本院上訴卷第134頁），固據自
    訴人甲○○、乙○○及證人許瓊文於原審中所自承明確，惟
    均陳稱：81年6月間被告丙○○以如逾期未辦遺產分割登記
    會罰款為由，並稱辦理手續需再簽名，被告當時只拿尾頁（
    即協議書末頁）來，印章及印鑑證明是被告要求交給他，伊
    等拿印鑑章給被告，事後被告偽造遺產協議書（即新協議書
    ）向地政機關辦理分割登記；當時伊等在尾頁簽名、蓋章，
    是因被告說再不辦理遺產分割登記，即要被罰錢，伊等未見
    過新協議書之內容，亦未同意依新協議書之條件分割遺產，
    況若要分割遺產依舊協議書分割即可云云。惟查：
(一)被告丙○○與自訴人甲○○、乙○○等人，前於77年3月間
    許丕闢死亡後，雖曾就遺產分割事宜書立舊協議書，且被告
    丙○○於77年8月17日業已為遺產繼承人甲○○、乙○○、
    許瓊文繳清遺產稅，有遺產稅繳清證明書在卷可稽（見原審
    卷第82頁），然嗣因存有糾葛，遲未依該協議書辦理繼承登
    記，業據被告丙○○供明在卷，並為自訴人甲○○、乙○○
    所是認，而系爭遺產在73年4月間既已書立遺產協議書，迄
    至81年間猶未辦竣繼承登記，足徵自訴人與被告丙○○彼此
    間就遺產確存有爭議，否則歷經7、8年間豈未辦理繼承登記
    ？
(二)自訴人甲○○、乙○○與被告丙○○彼此感情夙來不睦等情
    ，已為兩造所是認，核與證人陳天蛟、陳維滄於本院前審到
    庭具結證稱自訴人甲○○、乙○○與被告丙○○彼此感情夙
    來不睦等語相符（見原審卷二第330頁反面、本院上訴卷第
    117頁、上更 (一)卷第126頁）。本件新協議書之製作起因
    於台北市士林地政事務所於81年4月1日發函通知，表示如附
    表編號一、二、三、七號所示之不動產應儘速辦理繼承登記
    ，逾期未辦即予代管，代管期滿逕行登記為國有，自訴人因
    而恐慌乃同意由被告丙○○另立新協議書辦理繼承登記，並
    請其舅舅陳維滄將新協議書交給自訴人簽名、蓋印鑑章，並
    要求每人附乙份印鑑證明等情，迭據被告丙○○供明，自訴
    人雖否認有經由其舅舅陳維滄居中代為轉達及轉送協議書等
    文件，然證人陳維滄於原審到庭證稱：77年間，甲○○曾來
    找伊，拜託伊跟丙○○講遺產如何分割，伊去找丙○○，他
    稱他父親名下分成3份，丙○○名下亦分3份，當時伊跟甲○○講，甲○○說要叫丙○○寫協議書，丙○○寫好新協議書
    後，要求伊要將舊協議書拿回來，結果甲○○說舊協議書少
    1份，伊打電話給丙○○表示舊協議書已遺失1份，丙○○稱
    遺失就算了；當時伊拿給甲○○、乙○○蓋章的是新協議書
    ，而非舊協議書等語（見原審卷二第328至335頁）；另於本
    院前審亦證稱：76、77年間甲○○來找伊問分割遺產之事，
    並要伊去找丙○○談，丙○○說一定要他父親名下的財產分
    成3份來分，他名下的財產才願意分成3份，後來丙○○叫伊
    拿協議書去給甲○○他們簽，隔天丙○○又叫伊去把協議書
    拿回來，伊拿回來之後，丙○○說少了1份，伊就打電話問
    甲○○，甲○○說另外1份掉了，伊轉告丙○○，丙○○說
    掉了1份沒關係。伊是在那個時候才真正看到舊協議書。伊
    所拿的協議書因是用袋子裝著，沒有打開來看，拿回來之後
    伊也沒有看，就直接交給丙○○，只知道袋子厚厚的。至於
    後來丙○○為何未將名下財產分成3份，伊不清楚，伊只將
    他所答應的條件轉達給甲○○他們等語（見本院上訴審卷第
    112至118頁）；於本院更一審時則到庭具結證稱：「（何人
    找你傳話）甲○○。他找他哥哥說遺產要怎麼分。我有找丙○○問，丙○○說要分的話，他父親的名下要做3份及他的
    名下也要做3份，我有反應給甲○○，甲○○說好，他要求
    丙○○寫3份分割協議書給他」、「（他們簽3份協議書時，
    你有無看到）沒有，我跟丙○○講，丙○○寫好之後「拿到
    我家」來要我送過去，我送過去之後，甲○○說他沒有空，
    要我明天再去拿。丙○○送過來的時候，說因已寫新的協議
    書，要我將舊的協議書收回來作廢。隔天丙○○到我家，我
    去甲○○家拿1袋資料回來，我沒有打開該資料袋」、「我
    從甲○○家裡拿回來給丙○○，丙○○打開來看，說舊的怎
    麼少1份。我馬上打電話給甲○○，甲○○說那1份掉了，我
    有跟丙○○講，丙○○說掉了就算了」、「（拿回之紙袋裡
    有無印章）感覺不出來，若有印章的話會鼓鼓的」、「（有
    無拿到印章）沒有」（見本院更一審卷第125至127頁）；於
    本院更二審審理時復證述：「被告3人因遺產分配之事，曾
    由我傳達意見。是甲○○來找我向丙○○講，我有去跟他講
    。在他們父親死後一段時間，大概是死亡後3、4年。甲○○
    要我去跟丙○○說遺產如何處理。丙○○說父親的遺產分成
    3份，他的名下的也分成3份。今日說的比較正確。我不記得
    為何以前筆錄會寫76、77年。是甲○○本人來找我的。我是
    用電話跟丙○○講的。我是打手機用電話跟他講的。他交給
    我的資料我也沒有看，我直接拿給甲○○，他也有交代有1
    份要帶回去。甲○○說沒有空，要我隔天再來拿，隔天我去
    拿，拿回去時，丙○○一看說裡面少1份，我問甲○○，甲○○說1份弄丟了，這是他們父親過世好多年以後，丙○○
    才會跟我說之前的要收回去，時間差不多是在80、81年的時
    候。我不記得之前說的是否比較正確，我回想起來，應該是
    在他們父親過世3、4年之後」等語（見本院更二審卷96年6
    月21日審判筆錄），則自訴人與被告間既長年來感情不睦，
    乃委由其長輩居間協調及轉達文件，極屬可能，且證人陳維
    滄對於如何促成另立新協議書及如何轉送新協議書等文件本
    案待證事項前後供述尚屬一致，而無扞格之處，應堪採信。
    至證人陳維滄所證對於有無看過舊協議書、去陳榮宗住處除
    取回新、舊協議書外取回何物及居中傳話之時間與發生時間
    相差3、4年等，前後稍有不一，此或因距案發時間已久遠，
    記憶模糊所致，尚難因而否定其對本案關於待證事項之證述
    ，是自訴人所稱未經由其舅舅陳維滄居中傳話及轉交協議書
    等文件云云，應與事實不符，殊難憑採。
(三)自訴人甲○○、乙○○與被告丙○○彼此間長年來感情不睦
    ，已如前述，而舊協議書原即在自訴人甲○○保管中，此為
    自訴人甲○○所自承，而被告丙○○既已為遺產繼承人甲○○、乙○○、許瓊文繳清遺產稅，自訴人甲○○原即隨時可
    持該舊協議書提出於地政機關辦理繼承登記，惟迄81年間猶
    未辦竣繼承登記，可見自訴人與被告丙○○彼此間就遺產分
    配確存有爭議，有待雙方另行協議，加上台北市士林地政事
    務所於81年4月1日發函通知，表示不儘速辦理繼承登記，逾
    期未辦即予代管，代管期滿逕行登記為國有，雙方就遺產之
    分配即有另行協議之必要，否則仍難完成登記。苟如自訴人
    所稱雙方未另行協議，則自訴人甲○○既保管該舊協議書而
    逕將自己所保管之舊協議書提出地政機關或交由被告丙○○
    憑以辦理即可，應無再行書立新協議書之必要，而況，自訴
    人與被告間彼此感情夙來不睦，彼此互信基礎應已不存在，
    自訴人對於被告丙○○所撰寫之新協議書內容豈會未加以詳
    閱即在在協議書尾頁後簽名連同印鑑證明等文件交付被告丙○○單獨辦理之理，是則自訴人甲○○、乙○○所為上開辯
    解暨證人許瓊文之證詞，核與事理有違，殊難採信。
六、至被告丙○○辯稱：自訴人甲○○等人因81年4月1日台北市
    士林地政事務所來函表示逾期未辦繼承登記，要代管後逕行
    登記為國有，自訴人因而恐慌而同意作廢舊協議書，並另立
    新協議書辦理繼承登記，並請伊舅舅陳維滄將新協議書交給
    自訴人簽名、蓋印鑑章，並要求每人附乙份印鑑證明，且嗣
    由陳維滄將複寫之舊協議書取回。當時自訴人僅肯交付新協
    議書及印鑑證明給伊辦理繼承登記，並未將印鑑章交給伊云
    云（見被告丙○○庭呈87年11月26日、12月28日之答辯狀）
    。然被告丙○○於原審調查時復供稱：伊重新寫新協議書後
    ，要求舅舅陳維滄拿給甲○○等3人簽名，並要求渠等提出
    印鑑章，亦請伊舅舅將舊協議書拿回來云云（見原審87年11
    月26日筆錄），是關於甲○○等3人當時究有無將『印鑑章
    』交予被告辦理繼承登記乙節，被告丙○○所供情節已屬不
    一，是其所辯上情是否可採，實值存疑。另經調閱台北市士
    林地政事務所87年12月11日北市士地三字第8761790500號函
    送之該所81年收件士林字第18703號分割繼承登記全卷，查
    知該卷內之土地登記申請書及登記清冊上均蓋有自訴人甲○○、乙○○之印鑑章，而繼承系統表內亦蓋有甲○○、乙○○、許瓊文之印鑑章，且除甲○○之印鑑證明係於76年9月
    22日請領外，其餘卷附之乙○○之印鑑證明係於77年4月26
    日、81年6月23日所請領，許瓊文之印鑑證明係於同年6月2
    日所請領等情，業據台北市士林區戶政事務所90年3月5日函
    敘甚詳，經核閱前開資料無訛。足見自訴人甲○○、乙○○
    及證人許瓊文所述上開各節應屬真正，被告所辯其弟妹甲○○等3人未將印鑑章交其辦理繼承登記云云，顯與事實不符
    ，殊難採信。
七、綜上所述，本件系爭新協議書雖為被告丙○○所撰，但因被
    告與自訴人間長年感情不睦，係經由其等長輩即舅舅陳維滄
    居中傳達及轉交協議書等文件後，由自訴人詳閱內容同意後
    簽名，再由陳維滄轉交予被告丙○○持往地政事務所辦理繼
    承登記，尚無不實，自訴人所執不利於被告之指訴，尚乏積
    極證據足以證明確與事實相符，而況，自訴人僅泛稱被告丙○○要求自訴人甲○○、乙○○及許瓊文在協議書空白尾頁
    上簽名蓋章云云，對於如何偽造新協議書內容並未舉證以實
    其說，應認被告丙○○所涉偽造文書行為，尚屬不能證明。
    原審未就自訴人甲○○、乙○○指訴之瑕疵予以詳酌，遽認
    被告丙○○涉有行使偽造私文書罪而予以論罪科刑，自有未
    合，被告丙○○否認犯罪而提起上訴，為有理由，應由本院
    將原審判決就被告丙○○被訴偽造文書部分撤銷改判，並諭
    知無罪之判決，以昭折服。
八、按告訴乃論之罪，已不得為告訴者，不得再行自訴；不得提
    起自訴而提起者，應諭知不受理之判決，刑事訴訟法第322
    條、第334條分別定有明文。次按告訴乃論之罪，其告訴應
    自得為告訴之人知悉犯人之時起，於6個月內為之，刑事訴
    訟法第237條第1項亦有明文。又依刑法第343條準用同法第
    324條第2項規定，五等親內血親之間犯詐欺、背信罪者，須
    告訴乃論。查本件被告丙○○為自訴人乙○○、甲○○之大
    哥，被告丙○○與自訴人乙○○、甲○○間皆為二等親之旁
    系血親。次查，自訴人乙○○、甲○○於81年7月31日即已
    知悉被告丙○○未依舊協議書辦理遺產分割登記，業經自訴
    人乙○○、甲○○於原審陳明在卷，並有台北郵局42支局第
    330號存證信函乙份在卷可憑，是自訴人既於81年7月31日即
    知被告丙○○前揭詐欺、背信之犯行，竟遲至87年9月21日
    始提起自訴，顯逾6個月告訴期間，此部分依法已不得提起
    告訴，自不得再行提起自訴。原審判決固為相同論據，然被
    告丙○○被訴偽造文書部分既經本院為無罪判決，則被告丙○○所涉此部分詐欺、背信犯罪部分，與上開偽造文書部分
    即無審判上不可分關係，原判決不另為不受理之諭知，亦有
    未合，應由本院併予撤銷改判，並就被告丙○○被訴詐欺、
    背信部分為自訴不受理之諭知。
據上論斷，應依刑事訴訟法第369條第1項前段、第364條、第301
條第1項、第343條、第334條，判決如主文。
中    華    民    國    97    年    12    月    10    日
                  刑事第十五庭審判長法  官  吳昭瑩
                                    法  官  李釱任
                                    法  官  蘇隆惠
以上正本證明與原本無異。
自訴人如不服本判決，應於收受送達後10日內向本院提出上訴書
狀，其未敘述上訴之理由者並得於提起上訴後10日內向本院補提
理由書（均須按他造當事人之人數附繕本）「切勿逕送上級法院
」。
                                    書記官  吳玉華
中    華    民    國    97    年    12    月    10    日
附表：被繼承人許丕闢之遺產一覽表
┌──┬──────────┬───────────┬─────────┐
│編號│  財  產  名   稱   │依舊協議書內容所載之遺│依新協議書內容所載│
│    │                    │產分割方式            │之遺產分割方式    │
├──┼──────────┼───────────┼─────────┤
│    │臺北市○○區○○段3 │約定由甲○○、乙○○平│由乙○○全部繼承  │
│ 一 │小段第200地號土地   │均繼承（應有部分各為二│                  │
│    │                    │分之一）              │                  │
├──┼──────────┼───────────┼─────────┤
│    │臺北市○○區○○段3 │約定由甲○○、乙○○平│由丙○○全部繼承  │
│ 二 │小段第200之1地號土地│均繼承（應有部分各為二│                  │
│    │                    │分之一）              │                  │
├──┼──────────┼───────────┼─────────┤
│    │臺北市○○區○○段3 │約定由甲○○、乙○○平│由乙○○全部繼承  │
│ 三 │小段第200之2地號土地│均繼承（應有部分各為二│                  │
│    │                    │分之一）              │                  │
├──┼──────────┼───────────┼─────────┤
│    │臺北市○○區○○段3 │約定由甲○○、乙○○平│由丙○○、甲○○、│
│ 四 │小段第201地號土地   │均繼承（應有部分各為二│乙○○平均繼承（應│
│    │                    │分之一）              │有部分各三分之一）│
├──┼──────────┼───────────┼─────────┤
│    │臺北市○○區○○段3 │約定由甲○○、乙○○平│由丙○○、甲○○、│
│ 五 │小段第201之1地號土地│均繼承（應有部分各為二│乙○○平均繼承（應│
│    │                    │分之一）              │有部分各三分之一）│
├──┼──────────┼───────────┼─────────┤
│    │臺北市○○區○○段3 │約定由甲○○、乙○○平│由丙○○、甲○○、│
│ 六 │小段第201之2地號土地│均繼承（應有部分各為二│乙○○平均繼承（應│
│    │                    │分之一）              │有部分各三分之一）│
├──┼──────────┼───────────┼─────────┤
│    │臺北市○○區○○段3 │約定由乙○○全部繼承  │由丙○○、甲○○、│
│ 七 │小段第294地號土地   │                      │乙○○平均繼承（應│
│    │                    │                      │有部分各三分之一）│
├──┼──────────┼───────────┼─────────┤
│    │臺北市士林區○○○路│約定由乙○○全部繼承  │同上              │
│ 八 │6段230號房屋乙間    │                      │                  │
│    │                    │                      │                  │
├──┼──────────┼───────────┼─────────┤
│    │陽明山信用合作社股票│約定由丙○○全部繼承  │同上              │
│ 九 │63股（計價為新臺幣63│                      │                  │
│    │00元）              │                      │                  │
├──┼──────────┼───────────┼─────────┤
│    │陽明山信用合作社支票│約定由許瓊文全部繼承  │同上              │
│    │存款（帳號0000000000│                      │                  │
│ 十 │-2號）金額新台幣4932│                      │                  │
│    │32元2角             │                      │                  │
│    │                    │                      │                  │
│    │                    │                      │                  │
├──┼──────────┼───────────┼─────────┤
│ 十一 │大同股份有限公司股票│未約定                │由丙○○全部繼承  │
│    │156股               │                      │                  │
└──┴──────────┴───────────┴─────────┘


司法院資訊處製作；財團法人民間司法改革基金會備份。
